臺灣高等法院刑事裁定
110年度抗字第26號
抗  告  人
即  受刑人  黃秋明




上列抗告人因聲請定其應執行刑案件，不服臺灣新北地方法院中
華民國109年12月2日裁定（109年度聲字第4517號），提起抗告
，本院裁定如下：
    主  文
原裁定撤銷。
黃秋明犯如附表所示各罪所處之刑，應執行有期徒刑柒年陸月。
   
    理  由
一、原裁定意旨略以：抗告人即受刑人黃秋明於如附表所示之日
    期，犯如附表所示之罪，經原審法院分別判決如附表所示，
    且於附表所示之日期確定，分有前揭裁判在卷可稽，受刑人
    所犯如附表編號2、3、6、8、9所示之罪係得易科罰金，如
    附表編號1、4、5、7、10至12所示之罪係不得易科罰金或易
    服勞役，而受刑人就附表所示數罪，已請求檢察官聲請合併
    定其應執行刑，有定刑聲請切結書在卷可憑，茲檢察官循受
    刑人聲請定其應執行之刑，原審法院審核認聲請為正當。審
    酌受刑人所犯如附表所示各罪，在各宣告刑中之最長期有期
    徒刑2年以上，各刑之合併刑期9年10月（編號1業經定應執
    行有期徒刑5年、編號2至3業經定應執行有期徒刑5月、編號
    4至5業經定應執行有期徒刑1年2月、編號8至9業經定應執行
    有期徒刑5月、編號10至12業經定應執行有期徒刑2年）以下
    ，暨受刑人所犯附表所示之罪，為販賣、施用、持有毒品，
    均為與毒品相關犯行，其中施用毒品具成癮性、部分施用毒
    品犯行係於同日施用第一級毒品與第二級毒品，該等犯罪動
    機、手段相似，責任非難重複之程度較高，宜酌定較低之應
    執行刑等情，定其應執行刑為有期徒刑9年月等語。
二、抗告意旨略以：原裁定只小幅減少10月之量刑，實屬過苛，
    相較於罪刑相當原則顯有未洽且與社會倫理所表達之法律感
    情相違背。抗告人所犯吸食毒品罪為自戕行為，並無侵害他
    人法益，其施用毒品所生危害，實以自戕身心健康為主，對
    於他人生命、身體、財產等法益，尚無明顯而重大之實害，
    施用毒品均有相當程度之成癮性與心理依賴，其犯罪心態與
    一般刑事犯罪之本質並不相同，應側重適當之醫學治療及心
    理矯治為宜，且抗告人所犯毒品吸食之罪均屬微罪。綜上，
    我國刑法兼具報應主義及預防主義之雙重目的，故於量刑之
    時，倘依抗告人之行為情狀處以適當徒刑，足懲儆，並可達
    防衛社會者，自非不可依客觀犯行與主觀惡性兩者加以考量
    情狀，要難僅以行為人犯罪次數為定其應執行之刑期惟一標
    準，是以，應考量行為人犯罪時間的密接性及個人情狀，定
    其應執行刑期，始較符公平比例原則。懇請給予抗告人公平
    公正裁定，充分考量抗告人所請，予抗告人一個重新從輕量
    刑、最有利於抗告人之裁定云云。
三、按數罪併罰，分別宣告多數有期徒刑者，於各刑中之最長期
    以上，各刑合併之刑期以下，定其刑期，但不得逾30年，刑
    法第51條第5款定有明文。乃因刑罰之科處，應以行為人之
    責任為基礎，考量人之生命有限，刑罰對被告造成之痛苦程
    度，係以刑度增加而生加乘效果，而非等比方式增加，如以
    實質累加方式執行，刑責恐將偏重過苛，不符現代刑事政策
    及刑罰之社會功能，故透過定應執行刑程序，採限制加重原
    則，授權法官綜合斟酌被告犯罪行為之不法與罪責程度、各
    罪彼此間之關聯性（例如數罪犯罪時間、空間、各行為所侵
    害法益之專屬性或同一性、數罪對法益侵害之加重效應等）
    、數罪所反應被告人格特性與傾向、對被告施以矯正之必要
    性等，妥適裁量最終具體應實現之刑罰，以符罪責相當之要
    求。因此，法院於酌定執行刑時，應體察法律恤刑之目的，
    為妥適之裁量，俾符合實質平等原則，否則有悖於公平正義
    ，即有裁量權行使不當之違失（最高法院106年台抗字第177
    號刑事裁定參照）。具體來說，於數罪併合處罰，而定其應
    執行刑之審酌，應視行為人所犯是否為複數數罪之犯罪類型
    而定，倘行為人所犯數罪屬相同之犯罪類型者（如複數施用
    毒品或販賣毒品等），則於併合處罰時，其責任非難之重複
    程度較高，即應酌定較低之應執行刑。又行為人所犯數罪非
    惟犯罪類型相同，且其行為動機、態樣、手段亦均相似者，
    則於併合處罰時，其責任非難重複之程度更高，尤應酌定更
    低之應執行刑，始符罪則相當原則與平等原則之要求。
四、經查：本件抗告人犯如原裁定附表所示之罪，經分別判刑，
    先後確定在案。原裁定附表編號2至12所示數罪，係在編號1
    裁判確定前所犯，有各該判決及本院被告前案紀錄表在卷可
    查。又原裁定依附表編號1至12所示各罪所宣告之有期徒刑
    為基礎，併考量編號1業經定應執行有期徒刑5年、編號2至3
    業經定應執行有期徒刑5月、編號4至5業經定應執行有期徒
    刑1年2月、編號8至9業經定應執行有期徒刑5月、編號10至1
    2業經定應執行有期徒刑2年，乃於各刑中之最長期（有期徒
    刑2年）以上、各刑合併之總刑期有期徒刑17年5月以下（內
    部界限為9年10月），定其刑期為有期徒刑9年，固無違背定
    應執行刑之外部界限及內部界限，惟衡酌本件抗告人所犯，
    除原裁定附表編號1所示之罪為販賣第二級毒品罪、編號9所
    示之罪為持有第二級毒品罪外，其餘編號2至8、10至12所示
    之罪，均屬相同罪質之施用毒品行為，且觀諸編號2至8、10
    至12所示各罪之刑事判決，抗告人施用毒品之時間分別在10
    7年7月25日21時55分許為警採尿時起回溯26小時內某時、10
    7年7月25日中午某時、107年8月28日、108年1月6日、108年
    1月8日、108年4月9日、108年4月14日、108年6月13日，可
    見其各次施用毒品時間相去不遠，甚或係於同日分別施用第
    一級、第二級毒品，該等犯罪類型、行為態樣、手段、動機
    均屬相同或相類，顯見其因施用毒品責任非難重複之程度甚
    高，雖此等施用毒品罪所宣告之刑期相加高達5年3月，然施
    用毒品犯行主要係戕害自身健康，並未侵害他人法益，反社
    會性程度相對較低，此類行為偏差允宜多予矯治而非專以報
    應刑待之，數罪之整體非難評價即應予減輕，揆諸上揭說明
    ，應於酌定應執行刑之際，考量上情並反映於所定刑度，俾
    貫徹罪刑相當原則，以維護公平正義、法律秩序之理念及目
    的。原審疏未審酌於此，其裁量權之行使，對於公平正義、
    法律秩序理念及目的之規範已有所違背，難認妥適。是抗告
    意旨主張原裁定只小幅減少10月之量刑，實屬過苛，請求重
    新裁定，為有理由。
五、原裁定既有上開違誤，即屬無可維持，自應由本院將原裁定
    關於該部分予以撤銷，又原審既已就附表所示之數宣告徒刑
    之執行刑為實體審酌，本院自為裁定並未損及受刑人之審級
    利益，且為免發回原審法院重新裁定，徒增司法資源之浪費
    ，爰由本院自為裁定。本件檢察官依受刑人請求，聲請就附
    表所示各罪定其應執行刑，本院審核認聲請為正當，爰審酌
    抗告人各次所犯如附表編號2至8、10至12所示之施用毒品時
    間相去不遠，且所犯施用第一、二級毒品罪，屬犯罪類型同
    質性高且為成癮性之病患型犯罪，其責任非難重複之程度甚
    高，施以刑罰之邊際效應將有所遞減，應予以適度斟酌減輕
    ，暨參酌附表所示各罪之犯罪類型、行為態樣、手段、侵害
    法益種類、犯罪行為之不法與罪責程度、附表各罪彼此間之
    關聯性、數罪所反應抗告人之人格特性與傾向、對抗告人施
    以矯正之必要性等，並衡以上開各罪宣告刑之有期徒刑總和
    上限、各刑中最長期，及兼衡附表編號1、2至3、4至5、8至
    9、10至12各曾分別經定應執行刑有期徒刑5年、5月、1年2
    月、5月、2年等情，就其所犯數罪為整體非難評價，定其應
    執行之刑如主文第2項所示。　
據上論斷，依刑事訴訟法第413條、第477條第1項，刑法第50條
第2項、第53條、第51條第5款，裁定如主文。
中　　華　　民　　國　　110 　年　　1 　　月　　8 　　日
     　　　　　　 刑事第十六庭  審判長法　官  葉騰瑞
                                      法　官  莊明彰
                                      法　官  廖紋妤
以上正本證明與原本無異。      
如不服本裁定，應於收受送達後5日內向本院提出抗告狀。
                                      書記官  江珮菱
中　　華　　民　　國　　110 　年　　1 　　月　　11　　日